【裁判字號】    95,判,229
【裁判日期】    950223
【裁判案由】    營業稅
【裁判全文】
最  高  行  政  法  院  判  決
                                     95年度判字第00229號
上  訴  人  春原營造股份有限公司
代  表  人  甲○○
訴訟代理人  楊淑卿會計師
被 上訴 人  財政部臺北市國稅局
代  表  人  張盛和
上列當事人間因營業稅事件，上訴人對於中華民國93年9月21日
臺北高等行政法院92年度訴字第2063號判決，提起上訴，本院判
決如下：
    主  文
上訴駁回。
上訴審訴訟費用由上訴人負擔。
    理  由
本件上訴人在原審起訴主張：上訴人係使用媒體申報營業稅之營
業人，於申報民國90年5至6月營業稅時，將90年6月15日字軌號
碼GJ00000000號統一發票銷售額新臺幣（下同）25,286,000元，
營業稅額1,264,300元，誤登為2,528,600元及稅額126,430元；
經原處分機關臺北市稅捐稽徵處依財政部財稅資料中心產出之營
業人進銷項憑證交查異常查核清單查得，以違反行為時營業稅法
第35條第1項，依同法第51條第3款規定，除核定補徵所漏稅額1,
137,870元外，並按實際漏稅額處2倍罰鍰2,102,200元。上訴人
不服，申經復查結果，改按漏稅額處1倍罰鍰1,051,100元。惟上
訴人截至90年6月底尚有累積留抵稅額包含高雄營業所共計1,58
3,067元，依規定重新核定稅額應為累積留抵稅額445,197元。原
處分機關竟以上訴人未向財政部申請核准，就總機構及所有其他
固定營業場所銷售之貨物或勞務，由總機構合併向所在地主管稽
徵機關申報銷售額、應納或溢付營業稅額，認上訴人分支機構之
留抵稅額與總公司短繳營業稅無涉，遽以核定上訴人漏稅額並按
所漏稅額處1倍罰鍰，該核定顯失偏頗，有違租稅公平合理原則
等情，爰請判決將訴願決定及原處分（復查決定）均撤銷。
被上訴人則以：上訴人之違章事實，有財政部財稅資料中心產出
之90年5、6月份營業人進銷項憑證交查異常查核清單，臺北市稅
捐徵處中北分處90年11月12日之調查函可稽，違章事證明確。本
件爭點在於上訴人之分公司尚有累積留抵稅額，其總公司短漏報
銷售額構成違章，其處罰之漏稅額計算應否扣抵分公司之累積留
抵稅額。查上訴人並未依行為時營業稅法第38條第2項規定申請
由總機構與分支機構合併申報銷售額及應納或溢付營業稅額，上
訴人與其分公司係屬不同之營業稅納稅主體，其高雄分公司縱如
上訴人所稱尚有累積留抵稅額，惟因既屬不同營業稅納稅主體所
有，故於上訴人因違反行為時營業稅法有關規定，在計算漏稅額
時，並無財政部89年10月19日台財稅第0890457254號函釋得予扣
除其分公司最低累積留抵稅額之適用。本件原處分及訴願決定均
無違誤等語，資為抗辯。
原審斟酌全辯論意旨及調查證據之結果，以原處分機關查得上訴
人於申報90年5至6月營業稅時，將字軌號碼：GJ00000000號統一
發票之銷售額營業稅額均少登錄尾數0，致漏報銷售額22,757,40
0元，營業稅額1,137,800元，有財政部財稅資料中心產出之90年
5、6月份營業人進銷項憑證及查異常查核清單，系爭統一發票影
本附卷佐證，亦為上訴人所不爭執。查上訴人主張高雄營業所90
年5、6月份尚有累積留抵稅額1,583,067元，並無漏稅之實乙節
，經查行為時營業稅法第28條及第38條第1項規定，營業人之總
機構及其他固定營業場所，應於開始營業前，分別向主管稽徵機
關申請營業登記及分別向主管稽徵機關申報銷售額、應納或溢付
營業稅額。故營業人之總機構與其他固定營業場所係屬不同獨立
之營業稅納稅主體，營業人之總機構及其他固定營業場所，其營
業稅之報繳以分別申報為原則。依同法第38條第2項規定，營業
人就其總機構及其所屬其他固定營業場所銷售之貨物或勞務，須
申經財政部核准後，始得合併申報銷售額、應納或溢付稅額。至
同法施行細則第40條規定，僅限於營業人之其他固定營業場所於
辦理「註銷登記」時，該固定營業場所溢付之營業稅，始有得由
總機構留抵其應納稅額之適用。此與本件上訴人漏稅額之計算，
應否扣除其分公司之累積留抵稅額係屬二事。上訴人與其所屬高
雄營業所既屬各別之營業稅納稅主體，除有申經財政部核准由上
訴人合併申報銷售額、應納或溢付營業稅額之情形外，於上訴人
因違反行為時營業稅法有關規定，在計算漏稅額時，即無財政部
89年10月19日台財稅第0890457254號函釋之適用。本件依稅籍主
檔所示上訴人並未依營業稅法第38條第2項規定，向財政部申請
核准，就總機構及所有其他固定營業場所銷售之貨物或勞務，由
總機構合併向所在地主管稽徵機關申報銷售額、應納或溢繳營業
稅額，此並為上訴人所不爭，是上訴人其他分支機構之留抵稅額
應與總公司短報繳營業稅無涉。至訴稱純屬無心之過，應予免罰
乙節，查上訴人應注意而疏於注意，難謂無過失，依司法院釋字
第275號解釋意旨，自應受罰。另查上訴人短報銷售額為22,757,
400元，銷項稅額1,137,870元，占該期全部銷項稅額12,875,772
元8%，核亦無稅務違章案件減免處罰標準第14條第2項第1款免罰
規定之適用；原核定審酌上訴人違章情節，從輕按漏稅額處1倍
之罰鍰，並無違誤，訴願決定予以維持，亦稱妥適，因將上訴人
之訴駁回。
上訴意旨略謂：(一)依照行為時營業稅法第2條第1款、第6條第1款
，及民法第45條、公司法第1條規定，營業稅之納稅主體，就法
人而言，以具有獨立法人資格者，始為營業稅之納稅主體。法人
之「其他固定營業場所」為法人之單位，其權利義務既歸屬總機
構，則被上訴人認為營業人之總機構與其他固定營業場所係屬不
同之獨立營業稅納稅主體，否准上訴人以高雄營業所之留抵稅額
扣抵總機構欠繳之稅額，殊屬違法。又觀諸行為時營業稅法第28
條、第38條第1項、第2項規定，營業人之總機構及其他固定營業
場所，分別向主管稽徵機關申報銷售額、應納或溢付營業稅額，
乃因營業稅從前係屬地方稅，為避免影響地方財源，故應分別向
主管稽徵機關報稅，嗣營業稅雖改為國稅，為方便各地區稽徵機
關徵稅，故仍維持舊制，此純係為徵收作業方便所作之便宜規定
，總機構及其他固定營業場所均屬於「同一營業人」，並無將總
機構與其他固定營業場所分屬「不同之營業納稅主體」之意。(二)
參照本院52年判字第345號判例及行政程序法第8條規定揭示之誠
信原則，及行為時營業稅法施行細則第41條規定，就法律衡平原
則以觀，當營業人總機構因登錄錯誤，致短報銷售額短計銷項稅
額，而其所屬其他固定營業場所尚有「留抵稅額」時，稽徵機關
不待納稅義務人主張，即應本於法律衡平原則，依行政法上誠實
信用原則，主動查明納稅義務人留抵稅額餘額先予扣抵後，始就
短漏差額補稅處罰。被上訴人斷章取義，依案解釋行為時營業稅
法及其施行細則，否准上訴人所屬高雄營業所營業稅留抵稅額扣
抵後，若有不足部分再予以處罰之主張，違反司法院釋字第385
號解釋所揭諸之法律衡平原則。(三)依照行為時營業稅法第51條第
3款，行為時營業稅法施行細則第52條第2項，財政部79年12月7
日台財稅第790410750號函及財政部89年10月19日台財稅第89045
7254號函，營業稅之漏稅額，必須先扣除稽徵機關核定之各期累
積留抵稅額。上訴人自系爭營業稅申報日起至查獲日止總公司加
計高雄營業所經稽徵機關核定之各期累積留抵稅額均大於應補稅
額，即無漏稅之情事，自無營業稅第51條第3款之適用云云。
本院查：原判決以依行為時營業稅法第28條及第38條第1項之規
定，營業人之總機構及其他固定營業場所，應於開始營業前，分
別向主管稽徵機關申請營業登記及分別向主管稽徵機關申報銷售
額、應納或溢付營業稅額，營業人之總機構與其他固定營業場所
係屬不同獨立之營業稅納稅主體。是營業人之總機構及其他固定
營業場所，其營業稅之報繳以分別申報為原則。依同法第38條第
2項規定，營業人就其總機構及其所屬其他固定營業場所銷售之
貨物或勞務，須申經財政部核准後，始得合併申報銷售額、應納
或溢付稅額。至同法施行細則第40條之規定，僅限於營業人之其
他固定營業場所於辦理「註銷登記」時，該固定營業場所溢付之
營業稅，始有得由總機構留抵其應納稅額之適用。上訴人與其所
屬高雄營業所既屬各別之營業稅納稅主體，且上訴人並未依同法
第38條第2項規定，向財政部申請核准，就總機構及所有其他固
定營業場所銷售之貨物或勞務，由總機構合併向所在地主管稽徵
機關申報銷售額、應納或溢繳營業稅額，是上訴人其他分支機構
之留抵稅額應與總公司短報繳營業稅無涉，因將訴願決定及原處
分均予維持，駁回上訴人之訴，經核於法並無違誤。次按行為營
業稅法第38條第1項、第2項規定：「營業人之總機構及其他固定
營業場所，設於中華民國境內各地區者，應分別向主管稽徵機關
申報銷售額、應納或溢付營業稅額。」「依第4章第1節規定計算
稅額之營業人，得向財政部申請核准，就總機構及所有其他固定
營業場所銷售之貨物或勞務，由總機構合併向所在地主管稽徵機
關申報銷售額、應納或溢付營業稅額。」依此規定，除向財政部
申請核准，就總機構及其他固定營業場所銷售之貨物或勞務，由
總機構合併申報銷售額、營業稅額外，營業人之總機構及其他固
定營業場所依規定即應分別申報銷售額、營業稅額。上訴人與其
所屬高雄營業所係屬不同之營業稅納稅主體，其高雄營業所縱有
上訴人所稱之累積留抵稅額，惟因既屬不同營業稅納稅主體，故
於上訴人有違反行為時營業稅法之違章行為，在計算其漏稅額時
，尚無得扣除其高雄營業所累積留抵稅額之餘地。上訴人主張行
為時營業稅法第28條及第38條第1項、第2項規定，純係為徵收作
業方便所作之便宜規定，並無將總機構與其他固定營業場所分屬
不同之營業納稅主體之意，原處分機關否准上訴人所屬高雄營業
所留抵稅額之扣抵，違反本院52年判字第345號判例、行政程序
法第8條規定揭示之誠信用原則及司法院釋字第385號解釋所揭諸
之法律衡平原則云云，殊無足採。上訴論旨，執前述理由，並以
其在原審行政訴訟補充理由狀相同之理由，指摘原判決違背法令
，求予廢棄，難認有理由，應予駁回。
據上論結，本件上訴為無理由，爰依行政訴訟法第255條第1項、
第98條第3項前段，判決如主文。
中    華    民    國    95    年    2     月    23    日
                  第二庭審判長法  官  廖  政  雄
                              法  官  林  清  祥
                              法  官  鍾  耀  光
                              法  官  姜  仁  脩
                              法  官  胡  國  棟
以  上  正  本  證  明  與  原  本  無  異
中    華    民    國    95    年    2     月    23    日
                              書記官  蘇  金  全


司法院資訊處製作；財團法人民間司法改革基金會備份。
